ACORDAO-COMPLETO-2523980

ACÓRDÃO 4597/2022 ATA 28/2022 - PRIMEIRA CÂMARA

VISTOS, relatados e discutidos estes autos de tomada de contas especial instaurada pelo Instituto Nacional de Colonização e Reforma Agrária (Incra) , relativa ao convênio 18000/2009 (Siconv 704696) , celebrado com o município de Monções/MA.
ACORDAM os ministros do Tribunal de Contas da União, reunidos em sessão da 1ª Câmara, diante das razões expostas pelo relator, em:
9.1. considerar revel, para todos os efeitos, Paula Francinete da Silva Nascimento, nos termos do art. 12, § 3º, da Lei 8.443/1992, dando-se prosseguimento ao processo;
9.2. rejeitar as razões de justificativa e acatar parcialmente as alegações de defesa apresentadas por João de Fátima Pereira;
9.3. julgar irregulares as contas de João de Fátima Pereira, com fundamento no art. 16, III, "a", da Lei 8.443/1992;
9.4. julgar irregulares as contas de Paula Francinete da Silva Nascimento, com fundamento no art. 16, III, "b" e "c", da Lei 8.443/1992, condenando-a ao pagamento das quantias a seguir especificadas, atualizadas monetariamente e acrescidas de juros de mora, calculados a partir das datas especificadas até a data do efetivo recolhimento, fixando o prazo de 15 (quinze) dias, a contar da notificação, para que comprove, perante o Tribunal (art. 214, III, "a", do RI/TCU) , o recolhimento da dívida aos cofres do Instituto Nacional de Colonização e Reforma Agrária, na forma da legislação em vigor:
	DATA
	Valor (R$) 

	19/3/2010
	842.173,08

9.5. aplicar a Paula Francinete da Silva Nascimento a multa prevista no art. 57 da Lei 8.443/1992, no valor de R$ 30.000,00 (trinta mil reais) , com a fixação do prazo de 15 (quinze) dias, a contar da notificação, para comprovar, perante o Tribunal (art. 214, III, "a", do RI/TCU) , o recolhimento da dívida aos cofres do Tesouro Nacional, atualizada monetariamente desde a data do presente acórdão até a do efetivo recolhimento, se for paga após o vencimento, na forma da legislação em vigor;
9.6. aplicar a João de Fátima Pereira a multa prevista no art. 58 da Lei 8.443/1992, no valor de R$ 10.000,00 (dez mil reais) , com a fixação do prazo de 15 (quinze) dias, a contar da notificação, para comprovar, perante o Tribunal (art. 214, III, "a", do RI/TCU) , o recolhimento da dívida aos cofres do Tesouro Nacional, atualizada monetariamente desde a data do presente acórdão até a do efetivo recolhimento, se for paga após o vencimento, na forma da legislação em vigor;
9.7. autorizar, desde logo, nos termos dos arts. 219, II, do RI/TCU e 28, II, da Lei 8.443/1992, a cobrança judicial das dívidas, caso não atendidas as notificações;
9.8. autorizar, desde logo, se requerido, com fundamento no art. 26 da Lei 8.443/1992, c/c o art. 217, §§ 1º e 2º, do RI/TCU, o parcelamento das dívidas em até 36 parcelas, incidindo, sobre cada parcela, corrigida monetariamente, os correspondentes acréscimos legais, fixando-lhes o prazo de 15 (quinze) dias, a contar do recebimento da notificação, para comprovar, perante o Tribunal, o recolhimento da primeira parcela, e de 30 (trinta) dias, a contar da parcela anterior, para comprovar o recolhimento das demais parcelas, devendo incidir, sobre cada valor mensal, atualizado monetariamente, os juros de mora devidos, no caso do débito, na forma prevista na legislação em vigor, alertando o responsável de que a falta de comprovação do pagamento de qualquer parcela importará o vencimento antecipado do saldo devedor, nos termos do § 2º do art. 217 do Regimento Interno deste Tribunal;
9.9. encaminhar cópia da deliberação à Procuradoria da República no Estado do Maranhão, em cumprimento ao disposto no § 3º do art. 16 da Lei 8.443/1992;
9.10. enviar cópia deste acórdão ao Incra e aos responsáveis;
9.11. informar aos interessados que o inteiro teor da presente deliberação estará disponível para consulta no dia seguinte à sua oficialização, no endereço www.tcu.gov.br/acordaos.

TOMADA DE CONTAS ESPECIAL em razão da omissão no dever de prestar contas de convênio que teve como objeto a recuperação de parte de estrada vicinal e construção de sistemas de abastecimento de água.

Primeira Câmara

Município de Monção/MA.

3. Interessados/Responsáveis:
3.1. Responsáveis: João de Fátima Pereira (XXX.137.583-XX); Paula Francinete da Silva Nascimento (XXX.352.273-XX).

13.1. Ministros presentes: Walton Alencar Rodrigues (Presidente), Benjamin Zymler, Vital do Rêgo e Jorge Oliveira.
13.2. Ministros-Substitutos presentes: Augusto Sherman Cavalcanti e Weder de Oliveira (Relator).

ACORDAO-COMPLETO-2559706

Acórdão 9245/2022 - Primeira Câmara

WEDER DE OLIVEIRA

Trata-se de tomada de contas especial instaurada pelo Instituto Nacional de Colonização e Reforma Agrária (Incra) , em desfavor de Paula Francinete da Silva Nascimento, prefeita de Monção/MA (gestão 2009-2012) , em virtude da não comprovação da boa e regular gestão dos recursos federais repassados no âmbito do convênio 18000/2009 (Siconv 704696) , firmado entre a Superintendência Regional do Incra no Maranhão e a prefeitura de Monção/MA.
2.	Transcrevo, com ajustes de forma pertinentes, a instrução da Secretaria de Controle Externo de Tomada de Contas Especial (SecexTCE) [footnoteRef:2]: [2:  Peça 108.] 
"HISTÓRICO
2.	O Convênio 704696/2009 tinha como objetos a recuperação de 10,94 km de estrada vicinal no trecho entre o povoado de Pedras (P.A. Sumaúma) e a sede do município e a construção de nove sistemas de abastecimento d'água nos povoados Centrinho, Centro Seco, Furo da Bolívia e Lameiro Grande (P.A. Camacaoca) , Canarana (P.A. Redondo Aracanga) , Pedras (P.A. Sumauma) , Vila São João (P.A. São Judas Tadeu) , Vila Nova e Margarida Alves II (P.A. Flor do Vale) , conforme plano de trabalho (peça 3, p. 17 e 88) , conforme cláusula primeira do termo de convênio (peça 3, p. 127) . 
3.	Segundo cláusula quinta do termo e convênio, o valor estimado para a realização do objeto foi de R$ 1.074.244,38, sendo R$1.042.017,05 (97%) a cargo da União e R$ 32.227,33 (3%) a título de contrapartida (peça 3, p. 131) .
4.	Os recursos foram repassados apenas parcialmente, da seguinte maneira (peça 3, p. 183) :
	Data
	Valor (R$) 
	Ordem bancária
	Crédito em conta
	Extrato

	17/3/2010
	842.173,08
	2010OB800622
	19/3/2010
	Peça 14, p. 3

5.	Segundo cláusula décima quinta do termo de convênio, a prestação de contas deveria ser apresentada no prazo de trinta dias após o término doa vigência do ajuste. O termo vigeria de 30/9/2009 a 30/9/2010, todavia, foi estendido até 31/12/2015 em razão da celebração de diversos termos aditivos (peça 3, p. 198-199, peça 4, p. 1-96 e p. 113-118) , recaindo o prazo para prestação de contas final em 30/1/2016.
6.	O Incra realizou visita técnica ao empreendimento entre 21 e 22 de outubro de 2014, concluindo que a prefeitura havia executado serviços no total de R$ 621.045,33, correspondente a 57,81% do valor total previsto (peça 4, p. 97-100) .
7.	Foi enviada notificação datada de 2/2/2016 ao Sr. João de Fátima Pereira, prefeito de Monção/MA, requisitando a apresentação da prestação de contas final do ajuste, do qual tomou conhecimento (peça 4, p. 127 e 133) . Reiterou-se o pedido em junho de 2016 (peça 4, p. 135 -136) .
8.	O Município de Monção/MA ingressou com ação de improbidade administrativa em face da ex-prefeita Paula Francinete da Silva Nascimento (peça 4, p. 203-223) e com representação criminal (peça 4, p. 224 e peça 5, p. 1-3) .
9.	Diante da não apresentação da prestação de contas e da consequente não demonstração da boa e regular gestão dos recursos repassados, assim como a não devolução dos recursos, instaurou-se o presente processo.
10.	Consta dos autos Aviso de Recebimento do Ofício 58/CPTCE/2017 assinado em 23/5/2017 que teria sido enviado à Sra. Paula Francinete da Silva Nascimento (peça 5, p. 14) . Não há cópia do ofício no processo, todavia, conforme relatado pelo tomador de contas, o expediente requeria a devolução do montante do débito e informava a instauração da tomada de contas especial (peça 5, p. 44) .
11.	Nesse sentido, no Relatório de TCE 10/2017 (peça 5, p. 40) , concluiu-se que o prejuízo importava no valor histórico de R$ 842.173,08, imputando-se a responsabilidade à Sra. Paula Francinete da Silva Nascimento (CPF XXX.352.273-XX) , sendo a irregularidade motivadora do débito a omissão no dever de prestar contas.
12.	O Relatório de Auditoria 134/2018, da Controladoria-Geral da União (CGU) , ratificou o posicionamento do Tomador de Contas (peça 5, p. 96-98) . Após serem emitidos o Certificado de Auditoria, o Parecer do Dirigente e o Pronunciamento Ministerial (peça 5, p. 92-95 e p. 99) , o processo foi remetido a esse Tribunal.
13.	No âmbito deste Tribunal, em virtude de dúvidas acerca da responsabilização do prefeito que sucedeu a Sra. Paula Francinete da Silva Nascimento, foi proposta a seguinte diligência (peça 7) :
PROPOSTA DE ENCAMINHAMENTO
19.	Diante do exposto, submetem-se os autos à consideração superior, propondo:
19.1. realizar diligência, com fundamento nos arts. 10, § 1º, e 11 da Lei 8.443/1992 c/c o art. 157 do RI/TCU, com a concessão do prazo de trinta dias, a contar do recebimento da comunicação ao Banco do Brasil, para solicitar que apresente os extratos bancários relativos à conta bancária especifica do Convênio 18000/2009 (Siconv 704696) , sendo esta a Conta Corrente 16.900-5, Agência 2449-X, Pindaré Mirim - MA do período de janeiro de 2010 a novembro de 2019.
14.	Após a diligência ser respondida (peças 13-14) , foi lavrada nova instrução (peça 17) , propondo-se a realização de audiência de João de Fátima Pereira, (CPF XXX.137.583-XX) , prefeito de Monção-MA (2013-2016) , da seguinte forma:
	a) Irregularidade: não cumprimento do prazo originalmente estipulado para prestação de contas no âmbito do Convênio 18000/2009 (Siconv 704696) ;
	b) Dispositivos violados: arts. 37, caput, e 70, parágrafo único, da Constituição Federal; art. 93 do Decreto-Lei 200/67;
	c) Conduta: descumprir o prazo originalmente estipulado para prestação de contas dos recursos federais repassados com amparo no Convênio 18000/2009 (Siconv 704696) , que se encerrou em 30/1/2016;
	d) Nexo de causalidade: a conduta adotada impediu de se comprovar o nexo entre o objeto pactuado no convênio e os recursos destinados a esse ajuste, de modo que se caracterizou a impossibilidade de se aferir a boa e regular gestão dos recursos repassados com amparo no Convênio 18000/2009 (Siconv 704696) ;
	e) Culpabilidade: não há excludentes de ilicitude, de culpabilidade e de punibilidade; é razoável supor que o responsável tinha consciência da ilicitude de sua conduta; era exigível conduta diversa da praticada, qual seja, desincumbir-se do seu dever por meio da apresentação da prestação de contas no prazo e forma devidos;
15.	Foi também proposta citação de Paula Francinete da Silva Nascimento (CPF XXX.352.273-XX) , prefeita de Monção-MA (2009-2012) , da seguinte maneira:
	a) Irregularidade: não comprovação da boa e regular gestão dos recursos captados com amparo no Convênio 18000/2009 (Siconv 704696) , decorrente da omissão no dever de prestar contas dos valores transferidos;
	b) Dispositivos violados: arts. 37, caput, e 70, parágrafo único, da Constituição Federal; art. 93 do Decreto-Lei 200/67;
	c) Conduta: receber e gerir a totalidade dos recursos federais repassados para a execução do Convênio 18000/2009 (Siconv 704696) , sem, todavia, comprovar que os valores foram aplicados no objeto do convênio, visto que não foram apresentados documentos de prestação de contas que evidenciassem a correta execução financeira dos recursos e o cumprimento total do objeto e dos objetivos do convênio;
	d) Nexo de causalidade: ao não apresentar documentos comprobatórios que evidenciassem a execução física e financeira conforme acordado, impediu o estabelecimento do nexo causal entre as possíveis despesas efetuadas com os recursos recebidos no âmbito do Convênio 18000/2009 (Siconv 704696) , resultando em uma presunção de dano ao erário;
	e) Culpabilidade: não há excludentes de ilicitude, de culpabilidade e de punibilidade; é razoável supor que tinha consciência da ilicitude de sua conduta; era exigível conduta diversa da praticada, qual seja, apresentar os documentos que evidenciassem a total execução física do objeto e a execução financeira dos recursos conforme acordado;
	f) Valor original do débito e data:
	DATA
	Valor (R$) 

	19/3/2010
	842.173,08

Valor atualizado até 25/5/2020: R$ 1.465.886,46
16.	Em cumprimento ao pronunciamento do titular da unidade técnica (peça 19) , de 24/6/2020, foi promovida a audiência de João de Fátima Pereira por meio do Ofício 31638/2020-TCU/Seproc (peças 24 e 28) .
17.	Já a citação de Paula Francinete da Silva Nascimento foi promovida conforme delineado adiante:
	Comunicação: Ofício 31633/2020-Secomp-4 (peça 22) 
Data da Expedição: 10/7/2020
Data da Ciência: não houve (Mudou-se) (peça 31) 
Observação: Ofício enviado para o endereço do responsável, conforme pesquisa na base de dados no sistema da Receita Federal, custodiada pelo TCU.

	Comunicação: Ofício 31634/2020-Secomp-4 (peça 23) 
Data da Expedição: 10/7/2020
Data da Ciência: não houve (Mudou-se) (peça 32) 
Observação: Ofício enviado para o endereço do responsável, conforme pesquisa na base de dados no sistema Renach, custodiada pelo TCU.

	Comunicação: Ofício 48607/2020-Secomp-4 (peça 34) 
Data da Expedição: 17/9/2020
Data da Ciência: não houve (peça 35) 
Observação: Ofício enviado para o endereço do responsável, conforme pesquisa na base de dados no sistema Renach, custodiada pelo TCU.

	Comunicação: Edital 1972/2020-Secomp-4 (peça 37) 
Data da Ciência: 29/12/2020 (peça 39) 
Fim do prazo para a defesa: 13/1/2021

18.	Transcorrido o prazo regimental, a responsável Paula Francinete da Silva Nascimento permaneceu silente. Já o responsável João de Fátima Pereira apresentou, tempestivamente, suas razões de justificativa constantes da peça 30.
19.	As razões de justificativa foram analisadas na instrução anterior (peça 41) , concluindo-se que não eram suficientes para afastar a irregularidade atribuída ao responsável João de Fátima Pereira de descumprimento do prazo para prestar contas:
20.	No entanto, após reanálise dos documentos, a auditora federal de controle externo foi proposta uma reformulação na responsabilização do presente processo (peça 41) , ficando a matriz de responsabilização da seguinte maneira:
	Irregularidade 1: não comprovação da boa e regular gestão da totalidade dos recursos captados com amparo no Convênio 18000/2009 (Siconv 704696) , firmado entre o Município de Monção-MA e Instituto Nacional de Colonização e Reforma Agrária - Incra, em decorrência da execução parcial do objeto pactuado.
	Responsáveis: Paula Francinete da Silva Nascimento e João de Fátima Pereira.
	Dispositivos violados: arts. 37, caput, e 70, parágrafo único, da Constituição Federal; art. 93 do Decreto-Lei 200/67; arts. 62 e 63 da Lei 4.320, de 1964.
		Data
	Valor original (R$) 
	Identificador da parcela

	19/3/2010
	239.759,11
	D1

	19/3/2010
	270.786,97
	D2

	Condutas de Paula Francinete da Silva Nascimento:
	Conduta relacionada à parcela D1: autorizar a realização de pagamentos sem a regular liquidação, ou seja, a conferência da prestação efetiva dos serviços, uma vez que foram despendidos pela gestora R$ 842.173,08, enquanto o Incra apontou a execução de serviços de apenas R$ 621.045,33 nas obras do convênio, dos quais R$ 602.413,97 deveriam ter sido arcados com recursos federais;
	Conduta relacionada à parcela D2: autorizar a realização de pagamentos em serviços que, mesmo tendo sido executados, não alcançaram o objetivo previsto no convênio, no total de R$ 270.786,97.
	Nexo de causalidade de Paula Francinete da Silva Nascimento: a autorização da realização de pagamentos sem a regular liquidação da despesa implica um gasto de recursos federais a maior do que o que seria autorizado caso fosse verificado se de fato o serviço foi prestado, ocasionando danos ao erário correspondente a R$ 239.759,11, diferença entre o que foi pago e o que foi efetivamente executado; enquanto a autorização da realização de pagamentos em serviços que, mesmo executados, não alcançaram o objetivo previsto no convênio, implica o dispêndio de recursos federais em serviços que não geraram o benefício esperado à população, causando danos ao erário correspondente a R$ 270.786,97, diferença entre o total de recursos federais que foi executado e o que de fato se converteu em benefícios à população.
	Culpabilidade Paula Francinete da Silva Nascimento: não há excludentes de ilicitude, de culpabilidade e de punibilidade; é razoável supor que tinha consciência da ilicitude de sua conduta; era exigível conduta diversa da praticada, qual seja, não autorizar a realização de pagamentos por serviços que não foram executados, procedendo com a regular liquidação antes de autorizar o pagamento; e também não autorizar a realização de pagamentos por serviços que, mesmo tendo sido executados, não alcançaram o objetivo previsto no convênio e não geraram benefícios à população.
	Débito imputado a João de Fátima Pereira:
	Data
	Valor original (R$) 

	19/3/2010
	63.610,00

	Condutas de João de Fátima Pereira: dar continuidade às obras dos sistemas de abastecimento d'água dos povoados Centrinho e Lameiro Grande iniciadas pela prefeita antecessora no âmbito do Convênio 18000/2009 (Siconv 704696) , mas as realizando de forma precária e fora das especificações firmadas com o Incra, como relatado pela própria autarquia, mesmo contando com recursos garantidos para finalizar o empreendimento.
	Nexo de causalidade de João de Fátima Pereira: a continuidade das obras iniciadas pela antecessora de forma precária e fora das especificações firmadas com o Incra implicou a não funcionalidade dos sistemas de abastecimento d'água dos povoados Centrinho e Lameiro Grande, gerando danos ao erário correspondentes aos valores despendidos nas obras.
	Culpabilidade de João de Fátima Pereira: não há excludentes de ilicitude, de culpabilidade e de punibilidade; é razoável supor que tinha consciência da ilicitude de sua conduta; era exigível conduta diversa da praticada, qual seja, finalizar as obras dos sistemas de abastecimento d'água dos povoados Centrinho e Lameiro Grande conforme as especificações estipuladas e sem ser de forma precária.
	Irregularidade 2: não cumprimento do prazo originalmente estipulado para prestação de contas no âmbito do Convênio 18000/2009 (Siconv 704696) ;
	Responsável: João de Fátima Pereira.	
	Dispositivos violados: arts. 37, caput, e 70, parágrafo único, da Constituição Federal; art. 93 do Decreto-Lei 200/67;
	Conduta: descumprir o prazo originalmente estipulado para prestação de contas dos recursos federais repassados com amparo no Convênio 18000/2009 (Siconv 704696) , que se encerrou em 30/1/2016;
	Nexo de causalidade: a conduta adotada impediu de se comprovar o nexo entre o objeto pactuado no convênio e os recursos destinados a esse ajuste, de modo que se caracterizou a impossibilidade de se aferir a boa e regular gestão dos recursos repassados com amparo no Convênio 18000/2009 (Siconv 704696) ;
	Culpabilidade: não há excludentes de ilicitude, de culpabilidade e de punibilidade; é razoável supor que o responsável tinha consciência da ilicitude de sua conduta; era exigível conduta diversa da praticada, qual seja, desincumbir-se do seu dever por meio da apresentação da prestação de contas no prazo e forma devidos;
21.	Diante da mudança na responsabilização e na distribuição do débito, foi proposta a realização de novas citações dos responsáveis. Não se propôs a realização de nova audiência, pois o responsável João de Fátima Pereira já havia apresentado razões de justificativa.
22.	Em cumprimento ao pronunciamento do titular da unidade técnica (peça 19) , de 24/6/2020, foi promovida a citação dos responsáveis, da seguinte maneira:
	a) Paula Francinete da Silva Nascimento:
	Comunicação: Ofício 43910/2021-Secomp-4 (peça 50) 
Data da Expedição: 18/8/2021
Data da Ciência: 24/08/2021 (peça 56) 
Observação: Ofício enviado para o endereço do responsável, conforme pesquisa na base de dados no sistema da Receita Federal, custodiada pelo TCU.
Fim do prazo para a defesa: 08/09/2021
	
	Comunicação: Ofício 45941/2021-Secomp-4 (peça 54) 
Data da Expedição: 18/8/2021
Data da Ciência: 24/08/2021 (peça 59) 
Observação: Ofício enviado para o endereço do responsável, conforme pesquisa na base de dados no sistema Renach, custodiada pelo TCU.
Fim do prazo para a defesa: 08/09/2021
	
	Comunicação: Ofício 45942/2021-Secomp-4 (peça 53) 
Data da Expedição: 18/08/2021
Data da Ciência: 24/08/2021 (peça 58) 
Observação: Ofício enviado para o endereço do responsável, conforme pesquisa na base de dados do TSE, custodiada pelo TCU.
Fim do prazo para a defesa: 08/09/2021
	
	b) Joao de Fatima Pereira:
	Comunicação: Ofício 43908/2021-Secomp-4 (peça 51) 
Data da Expedição: 18/8/2021
Data da Ciência: 24/08/2021 (peça 55) 
Observação: Ofício enviado para o endereço do responsável, conforme pesquisa na base de dados no sistema da Receita Federal, custodiada pelo TCU.
Fim do prazo para a defesa: 08/09/2021
	
	Comunicação: Ofício 45939/2021-Secomp-4 (peça 52) 
Data da Expedição: 18/08/2021
Data da Ciência: 24/08/2021 (peça 57) 
Observação: Ofício enviado para o endereço do responsável, conforme pesquisa na base de dados do TSE, custodiada pelo TCU.
Fim do prazo para a defesa: 08/09/2021

23.	Conforme Despacho de Conclusão das Comunicações Processuais (peça 62) , as providências inerentes às comunicações processuais foram concluídas.
24.	Transcorrido o prazo regimental, a responsável Paula Francinete da Silva Nascimento permaneceu silente, devendo ser considerados revel, nos termos do art. 12, § 3º, da Lei 8.443/1992. Já o responsável João de Fátima Pereira apresentou, tempestivamente, suas alegações de defesa constantes da peça 61.
25.	A seguir, realiza-se a análise da revelia da responsável Paula Francinete da Silva Nascimento e suas consequências e das alegações de defesa 
ANÁLISE DOS PRESSUPOSTOS DE PROCEDIBILIDADE DA IN/TCU 71/2012 E CUMPRIMENTO DO Acórdão 1772/2017-TCU-Plenário
26.	Verifica-se que não transcorreram mais de dez anos desde o fato gerador (prazo final para prestação de contas) sem que tenha havido a notificação dos responsáveis pela autoridade administrativa federal competente (art. 6º, inciso II, c/c art. 19 da IN-TCU 71/2012, modificada pela IN-TCU 76/2016) , uma vez que a data para a prestação de contas final do Convênio 18000/2009 (Siconv 704696) recaiu em 30/1/2016, e os responsáveis foram notificados ainda na fase interna (vide itens 7 e 10 supra) .
27.	Verifica-se que o valor atualizado do débito apurado, sem juros, em 1/1/2017, é superior a R$ 100.000,00, na forma estabelecida nos arts. 6º, inciso I, e 19, da IN-TCU 71/2012, modificada pela IN-TCU 76/2016.
28.	A presente TCE está, assim, devidamente constituída e em condições de ser instruída.
29.	Em atendimento ao item 9.4 do Acórdão 1772/2017-TCU-Plenário (Relator Ministro-Substituto Augusto Sherman Cavalcanti) , foi efetuada pesquisa no sistema processual do TCU, e não foi encontrada mais nenhuma TCE em tramitação com débitos imputáveis aos responsáveis.
EXAME TÉCNICO
Da validade das notificações:
30.	Preliminarmente, cumpre tecer breves considerações sobre a forma como são realizadas as comunicações processuais no TCU. A esse respeito, destacam-se o art. 179, do Regimento Interno do TCU (Resolução 155, de 4/12/2002) e o art. 4º, inciso III, § 1º, da Resolução TCU 170, de 30 de junho de 2004, in verbis:
Art. 179. A citação, a audiência ou a notificação, bem como a comunicação de diligência, far se-ão:
I - mediante ciência da parte, efetivada por servidor designado, por meio eletrônico, fac-símile, telegrama ou qualquer outra forma, desde que fique confirmada inequivocamente a entrega da comunicação ao destinatário;
II - mediante carta registrada, com aviso de recebimento que comprove a entrega no endereço do destinatário;
III - por edital publicado no Diário Oficial da União, quando o seu destinatário não for localizado
 (...) 
Art. 3º As comunicações serão dirigidas ao responsável, ou ao interessado, ou ao dirigente de órgão ou entidade, ou ao representante legal ou ao procurador constituído nos autos, com poderes expressos no mandato para esse fim, por meio de:
I - correio eletrônico, fac-símile ou telegrama;
II - servidor designado;
III - carta registrada, com aviso de recebimento;
IV - edital publicado no Diário Oficial da União, quando o seu destinatário não for localizado, nas hipóteses em que seja necessário o exercício de defesa.
Art. 4º. Consideram-se entregues as comunicações:
I - efetivadas conforme disposto nos incisos I e II do artigo anterior, mediante confirmação da ciência do destinatário;
II - realizadas na forma prevista no inciso III do artigo anterior, com o retorno do aviso de recebimento, entregue comprovadamente no endereço do destinatário;
III - na data de publicação do edital no Diário Oficial da União, quando realizadas na forma prevista no inciso IV do artigo anterior.
§ 1º O endereço do destinatário deverá ser previamente confirmado mediante consulta aos sistemas disponíveis ao Tribunal ou a outros meios de informação, a qual deverá ser juntada ao respectivo processo.
 (...) 
31.	Bem se vê, portanto, que a validade da citação via postal não depende de que o aviso de recebimento seja assinado pelo próprio destinatário da comunicação, o que dispensa, no caso em tela, a entrega do AR em 'mãos próprias'. A exigência da norma é no sentido de o Tribunal verificar se a correspondência foi entregue no endereço correto, residindo aqui a necessidade de certeza inequívoca. 
32.	Não é outra a orientação da jurisprudência do TCU, conforme se verifica dos julgados a seguir transcritos:
São válidas as comunicações processuais entregues, mediante carta registrada, no endereço correto do responsável, não havendo necessidade de que o recebimento seja feito por ele próprio (Acórdão 3648/2013-TCU-Segunda Câmara, Relator Min. José Jorge) ;
É prescindível a entrega pessoal das comunicações pelo TCU, razão pela qual não há necessidade de que o aviso de recebimento seja assinado pelo próprio destinatário. Entregando se a correspondência no endereço correto do destinatário, presume-se o recebimento da citação. (Acórdão 1019/2008-TCU-Plenário, Relator Min. Benjamin Zymler) ;
As comunicações do TCU, inclusive as citações, deverão ser realizadas mediante Aviso de Recebimento - AR, via Empresa Brasileira de Correios e Telégrafos, bastando para sua validade que se demonstre que a correspondência foi entregue no endereço correto. (Acórdão 1526/2007-TCU-Plenário, Relator Min. Aroldo Cedraz) .
33.	A validade do critério de comunicação processual do TCU foi referendada pelo Supremo Tribunal Federal, nos termos do julgamento do MS-AgR 25.816/DF, por meio do qual se afirmou a desnecessidade da ciência pessoal do interessado, entendendo-se suficiente a comprovação da entrega do 'AR' no endereço do destinatário:
Ementa: agravo regimental. Mandado de segurança. Desnecessidade de intimação pessoal das decisões do tribunal de contas da união. art. 179 do regimento interno do TCU. Intimação do ato impugnado por carta registrada, iniciado o prazo do art. 18 da lei nº 1.533/51 da data constante do aviso de recebimento. Decadência reconhecida. Agravo improvido.
O envio de carta registrada com aviso de recebimento está expressamente enumerado entre os meios de comunicação de que dispõe o Tribunal de Contas da União para proceder às suas intimações.
O inciso II do art. 179 do Regimento Interno do TCU é claro ao exigir apenas a comprovação da entrega no endereço do destinatário, bastando o aviso de recebimento simples. 
Da revelia da responsável Paula Francinete da Silva Nascimento
34.	No caso vertente, a citação da responsável Paula Francinete da Silva Nascimento se deu de forma bastante zelosa, visto que sua citação foi realizada nos endereços constantes na base de dados da Receita Federal do Brasil, do sistema Renach e do TSE, restando comprovada a entrega de todos os ofícios citatórios enviados (peças 56, 58 e 59) .
35.	Nos processos do TCU, a revelia não leva à presunção de que seriam verdadeiras todas as imputações levantadas contra os responsáveis, diferentemente do que ocorre no processo civil, em que a revelia do réu opera a presunção da verdade dos fatos narrados pelo autor (Acórdão 1009/2018-TCU-Plenário, Relator: BRUNO DANTAS; 2369/2013 - TCU - Plenário, Relator: BENJAMIN ZYMLER e 2449/2013 - TCU - Plenário, Relator: BENJAMIN ZYMLER) . Dessa forma, a avaliação da responsabilidade do agente não pode prescindir da prova existente no processo ou para ele carreada. 
36.	Ao não apresentar sua defesa, os responsáveis deixaram de produzir prova da regular aplicação dos recursos sob sua responsabilidade, em afronta às normas que impõem aos gestores públicos a obrigação legal de, sempre que demandados pelos órgãos de controle, apresentar os documentos que demonstrem a correta utilização das verbas públicas, a exemplo do contido no art. 93 do Decreto-Lei 200/1967: 'Quem quer que utilize dinheiros públicos terá de justificar seu bom e regular emprego na conformidade das leis, regulamentos e normas emanadas das autoridades administrativas competentes.' 
37.	Mesmo as alegações de defesa não sendo apresentadas, considerando o princípio da verdade real que rege esta Corte, procurou-se buscar, em manifestações do responsável na fase interna desta Tomada de Contas Especial, se havia algum argumento que pudesse ser aproveitado a seu favor.
38.	Todavia, não houve manifestação da responsável na fase interna, não havendo assim argumentos que possam ser utilizados para elidir as irregularidades apontadas. As razões de justificativa e alegações de defesa apresentadas por João de Fátima Pereira também não trazem elementos que possam ser aproveitados a seu favor, como se virá no tópico a seguir.
39.	Em se tratando de processo em que a parte interessada não se manifestou acerca das irregularidades imputadas, não há elementos para que se possa efetivamente aferir e reconhecer a ocorrência de boa-fé na conduta do responsável, podendo este Tribunal, desde logo, proferir o julgamento de mérito pela irregularidade das contas, conforme os termos dos §§ 2º e 6º do art. 202 do Regimento Interno do TCU. (Acórdão 2064/2011-TCU-Primeira Câmara (relator: Ubiratan Aguiar) , 6.182/2011-TCU-1ª Câmara (relator: Weber de Oliveira) , 4.072/2010-TCU-1ª Câmara (Relator: Valmir Campelo) , 1.189/2009-TCU-1ª Câmara (Relator: Marcos Bemquerer) , 731/2008-TCU-Plenário (Relator: Aroldo Cedraz) .
40.	Dessa forma, Paula Francinete da Silva Nascimento deve ser considerada revel, nos termos do art. 12, §3º, da Lei 8.443/1992, devendo as contas serem julgadas irregulares, condenando-a ao débito apurado e com a aplicação da multa prevista no art. 57 da Lei 8.443/1992.
Alegações de defesa apresentadas por João de Fátima Pereira (peça 61) 
41.	Inicialmente, informa que 'foi gestor municipal no período de 2013 a 2016, sendo, portanto, o sucessor da Sra. Paula Francinete da Silva Nascimento e não o executor do Convênio ora em análise' (peça 61, p. 1) .
42.	Narra que não houve uma transição transparente e republicana, já que a sua antecessora 'abandonou o cargo não apenas sem prestar contas de atos, como também sem deixar a devida documentação pertinente a atos praticados em sua gestão, deixando na gestão municipal uma lacuna referente aos servidores que prestaram serviços nos anos anteriores à gestão atual' (peça 61, p. 2) .
43.	Afirma que 'a jurisprudência é uníssona em considerar a necessidade de uma efetiva transição governamental' (peça 61, p. 2) , trazendo transcrições de julgados do Tribunal de Justiça de Minas Gerais neste sentido, e que não pode ser responsabilizado pelo dano ao erário pois 'se ele não tinha acesso aos documentos pertinentes como iria proceder a apresentação de contas?' (peça 61, p. 3) .
44.	Argumenta que não tinha como prestar contas 'uma vez que não detinha nenhum documento para cumprir com tal mister, no entanto, tomou todas as medidas cabíveis para o ressarcimento do erário, estando em consonância com a Súmula 230 do TCU' (peça 61, p. 4) , relatando as medidas adotadas em face de sua antecessora (peça 61, p. 3) :
Também não prospera a alegação que o Requerido não adotou qualquer medida em face da sua antecessora. Nesse ponto, ressalta-se que o Requerido sempre tomou as medidas cabíveis para o ressarcimento do erário, destarte, somente na justiça federal no período de gestão do Requerido foram propostas 10 ações de improbidade administrativa (Processos nº s: 106806- 27.2015.4.01.3700, 12908-57.2015.4.01.3700, 36581-16.2014.4.01.3700, 35578- 60.2013.4.01.3700, 23378-21.2013.4.01.3700, 23161-75.2013.4.01.3700, 23159- 08.2013.4.01.3700, 15333-28.2013.4.01.3700, 13383-81.2013.4.01.3700, 25070- 89.2012.4.01.3700) . Além disso, na gestão do Requerido também foi proposta uma Ação Penal nº 0039257-34.2014.4.01.3700, promovida pelo Ministério Público Federal, para apurar a conduta de omissão de prestação de contas, prevista no artigo 1º, inciso VI do DECRETO-LEI Nº 201, DE 27 DE FEVEREIRO DE 1967.
Na justiça comum, o Requerido ajuizou 9 ações de improbidade administrativa em face da ex- gestora (Processos nº s. 0800284-60.2016.8.10.0001, 0053427-02.2013.8.10.0001, 0000690-76.2014.8.10.0101, 0000029-97.2014.8.10.0101, 0001062-59.2013.8.10.0101, 0000793-20.2013.8.10.0101, 0000756-90.2013.8.10.0101, 0000537-77.2013.8.10.0101, 0000444-51.2012.8.10.0101) . Percebe-se, pois, que não houve omissão por parte do Requerido em tomar as providências cabíveis no caso em análise, o que de modo nenhum, desconsidera as medidas tomadas no bojo dos Processos nº 816-24.2017.8.10.0101 e 0012821-33.2017.4.01.3700 (...) 
45.	Defende que 'estas providencias afastam qualquer hipótese de questionamento acerca da existência de dolo ou má-fé em não prestar contas do Sr. João de Fátima Pereira', em consonância com a Súmula 230 do TCU (peça 61, p. 4) .
46.	Argumenta que 'todos os aditivos do aludido Convênio foram assinados na gestão da Sra. Paula Francinete da Silva Nascimento, ou seja, o Requerido não possui qualquer responsabilidade pelo dano ao erário, o, como bem afirmado pelo próprio TCU, que ao avaliar as justificavas do Sr. João de Fátima Pereira, considerou: 'Assiste razão ao responsável ao afirmar que não teria responsabilidade pelo dano quando na presente tomada de contas especial. Inclusive, na instrução anterior (peça 17) , a sua responsabilidade já havia sido afastada, sendo que o débito apurado foi integralmente imputado a Paula Francinete da Silva Nascimento, prefeita de Monção- MA (2009-2012) '' (peça 61, p. 4-5) .
47.	Diz que a responsabilidade é pessoal da gestora Paula Francinete da Silva Nascimento, citando os seguintes julgados (peça 61, p. 5) :
TOMADA DE CONTAS ESPECIAL. TERMO DE RESPONSABILIDADE. PETI/2000. OMISSÃO NO DEVER DE PRESTAR CONTAS. CITAÇÃO SOLIDÁRIA DO EX-PREFEITO E DO SEU SUCESSOR. REVELIA. VIGÊNCIA E PRAZO PARA PRESTAÇÃO DE CONTAS ENCERRADOS NA GESTÃO DO PREFEITO ANTECESSOR. EXCLUSÃO DA RESPONSABILIDADE DO PREFEITO SUCESSOR. IRREGULARIDADE DAS CONTAS, DÉBITO E MULTA AO GESTOR DOS RECURSOS. 1. A omissão no dever de prestar contas acarreta o julgamento pela irregularidade das contas, a imputação de débito e a aplicação de multa ao responsável. 2. Cabe ao gestor dos recursos públicos comprovar sua boa e regular aplicação (TCU 00432920097, Relator: JOSÉ JORGE, Data de Julgamento: 18/05/2010) .
PROCESSO CIVIL E CONSTITUCIONAL. MANDADO DE SEGURANÇA. INADIMPLÊNCIA MUNICIPAL. CONVÊNIOS ESTADUAIS. PRESTAÇÃO DE CONTAS. OMISSÃO DE EXPREFEITO. RESPONSABILIDADE PESSOAL. RESSARCIMENTO AO ERÁRIO. PROVIDÊNCIAS POR ATUAL GESTOR. COMPROVAÇÃO. INADIMPLÊNCIA SUSPENSA. CONCESSÃO DA SEGURANÇA. I - Libera-se da inadimplência prefeitura administrada por prefeito que sucedeu administrador faltoso, se tomadas providências objetivando o ressarcimento ao erário. Precedentes do STJ; II - afigura-se irrazoável privar a população municipal de recursos que lhe são destinados, sobretudo constitucionalmente, em decorrência de ausência de prestação de contas de ex-gestor, porquanto a responsabilidade administrativa é pessoal, intransferível e indelegável. Há de se, não se penalizando a população local, preservar o interesse público; III - segurança concedida. (TJ-MA - MS: 200502010 MA, Relator: CLEONES CARVALHO CUNHA, Data de Julgamento: 27/08/2010, SAO LUIS) .
48.	Defende que não podia prestar contas por motivo de força maior e por circunstância alheia a sua vontade, visto 'não tinha mais acesso aos documentos pertinentes do Convênio para efetuar a prestação de contas' (peça 61, p. 6) , conforme julgado do TRF da 5ª Região no qual se decidiu que 'o denunciado logrou comprovar que a omissão na prestação de contas decorreu de força maior bastante para excluir a tipicidade da conduta, porquanto frustrado o 'poder agir' previsto no mandamento de regência, visto que fora afastado do exercício do cargo por força de decisão judicial' (TRF5, PROCESSO: 200705000398417, INQ1770/AL, DESEMBARGADOR FEDERAL VLADIMIR CARVALHO (CONVOCADO) , Pleno, JULGAMENTO: 30/01/2008, PUBLICAÇÃO: DJ 15/08/2008 - Página 745) .
49.	Finaliza que 'caso seja reconhecida a responsabilização do requerido, reitera-se que restou comprovada a execução física de mais da metade da obra, de modo que qualquer condenação imputada deve ser sobre o remanescente, ou seja, o valor de R$ 221.127,75' (peça 61, p. 6) .
50.	Requer que sejam acolhidas as 'alegações de defesa, tendo em vista que restou cristalinamente reconhecido que o Sr. João de Fátima Pereira adotou todas as providencias cabíveis, não agiu com dolo e má-fé, o que o exime de responsabilidades pela omissão na prestação de contas quanto aos recursos repassados ao Município de Monção/MA por força do Convênio nº 18000/2009 (Sincov 704696) , firmado entre a Superintendência Regional do Incra do Maranhão e a Prefeitura de Monção- MA' (peça 61, p. 6) e que seja excluído do polo passivo da TCE.
51.	Também requer que 'todas as futuras intimações, sejam publicadas exclusivamente em nome do advogado Alteredo de Jesus Neris Ferreira (OAB/MA 6.556) , consoante entendimento pacificado do c. STJ', sob pena de nulidade (peça 61, p. 7) .
¿
Análise das alegações de defesa apresentadas por João de Fátima Pereira
52.	Inicialmente, vemos que, mesmo não tendo sido promovida nova audiência, o Sr. João de Fátima Pereira apresenta novamente razões de justificativa quanto ao descumprimento do prazo originalmente estipulado para prestação de contas dos recursos federais repassados com amparo no Convênio 18000/2009 (Siconv 704696) , que se encerrou em 30/1/2016.
53.	No que diz respeito a essa irregularidade, defende - em suma - que não tinha como fazê-lo em virtude de força maior e de causa alheia a sua vontade, já que a sua antecessora não deixou os documentos relativos ao convênio quando realizou a transição de mandato. E que, diante dessa ausência documental, tomou medidas judiciais em face de sua antecessora.
54.	Não é possível aceitar as justificativas trazidas pelo responsável.
55.	Isso porque o responsável não trouxe evidências da ausência de documentos do Convênio 18000/2009 quando assumiu a gestão da Prefeitura de Monção-MA. E, quanto à justificativa de que foram adotadas providências em face de sua antecessora, embora tenha citado em sua defesa diversos números de ações supostamente impetrados em face da Sra. Paula Francinete da Silva Nascimento, não trouxe informações sobre o conteúdo de tais ações ou evidências de que alguma delas fosse relativa à ausência dos documentos do convênio aqui debatidos.
56.	Cumpre recordar que o procedimento a ser adotado pelo prefeito sucessor na situação de impossibilidade de prestar as contas se encontra traçado no § 8º, art. 26-A, Lei 10.522/2002, segundo o qual 'na impossibilidade de atender ao disposto no § 7º [apresentar a prestação de contas], deverão ser apresentadas ao concedente justificativas que demonstrem o impedimento de prestar contas e solicitação de instauração de tomada de contas especial.'
57.	Esta mesma previsão pode ser encontrada no art. 72, §§4º a 6º da Portaria Interministerial Nº 507, de 24 de novembro de 2011, vigente à época da celebração do convênio e durante o período do mandato do responsável. Em tais dispositivos, prevê-se que 
Art. 72 (...) § 4º Cabe ao prefeito e ao governador sucessor prestar contas dos recursos provenientes de convênios firmados pelos seus antecessores.
§ 5º Na impossibilidade de atender ao disposto no parágrafo anterior, deverá apresentar ao concedente justificativas que demonstrem o impedimento de prestar contas e as medidas adotadas para o resguardo do patrimônio público.
§ 6º Quando a impossibilidade de prestar contas decorrer de ação ou omissão do antecessor, o novo administrador solicitará ao concedente a instauração de tomada de contas especial.
58.	Todavia, como se vê ao analisar os autos, o responsável não informou o Incra da impossibilidade de prestar as contas do convênio, mesmo tendo sido notificado pela autarquia duas vezes em seu mandato (peça 4, p. 127, 133, 135 e 136) . 
59.	Pelo exposto, entendo que permanece sem justificativa o descumprimento do prazo para prestar contas do Convênio 18000/2009 (Siconv 704696) .
60.	Passemos agora à análise das alegações de defesa relativas à irregularidade de não comprovação da boa e regular gestão da totalidade dos recursos captados com amparo no Convênio 18000/2009 (Siconv 704696) , firmado entre o Município de Monção-MA e Instituto Nacional de Colonização e Reforma Agrária - Incra, em decorrência da execução parcial do objeto pactuado, a qual implicou a imputação de débito ao responsável.
61.	Em resumo, argumenta diversas vezes que não pode ser responsabilizado por qualquer dano ao erário porque não tinha como prestar contas do convênio diante da ausência de documentos ocasionada por sua antecessora, e que por isso a responsabilidade seria pessoal dela.
62.	Acontece que o débito imputado ao responsável não tem qualquer ligação com a ausência de documentação, pois não é decorrente de omissão no dever de prestar contas, mas sim da conduta e ele atribuída que foi 'dar continuidade às obras dos sistemas de abastecimento d'água dos povoados Centrinho e Lameiro Grande iniciadas pela prefeita antecessora no âmbito do Convênio 18000/2009 (Siconv 704696) , mas as realizando de forma precária e fora das especificações firmadas com o Incra, como relatado pela própria autarquia, mesmo contando com recursos garantidos para finalizar o empreendimento'. 
63.	Não foi apresentada qualquer alegação de defesa que justificasse tal conduta ou comprovasse que o responsável deu continuidade às obras ou as executou da forma correta. Assim, entendo que as alegações de defesa não são suficientes para afastar o débito que lhe foi imputado.
64.	Cumpre ressaltar que na instrução anterior (peça 41) , de fato foi informado que o Sr. João de Fátima Pereira não tinha responsabilidade pelo dano ao erário ao se analisar as suas razões de justificativa. Todavia, a reanálise dos autos formulada pela auditora federal de controle externo evidenciou o contrário, como se transcreve a seguir (peça 41) :
53. Ainda, temos que na gestão da Sra. Paula Francinete da Silva Nascimento foram repassados R$ 842.173,08, mas ainda havia R$ 199.879,97 a serem repassados pela União. Quando deixou o cargo, o convênio ainda estava em vigência e o seu sucessor, Sr. João de Fátima Pereira, assinou dois termos aditivos ao convênio (peça 4, p. 87 e 92) . Embora os documentos estejam sem data, no cronograma de desembolso (peça 4, p. 93) , verifica-se que estava prevista a liberação do valor pendente, R$ 199.843,97.
54. Conforme jurisprudência desta Corte, a responsabilidade do prefeito sucessor fica caracterizada quando, com recursos garantidos para tal não retomar obra iniciada e não acabada pelo seu antecessor, por implicar desperdício de recursos públicos e contrariar o princípio da continuidade administrativa (Acórdão 9423/2021-TCU-Primeira Câmara | Relator: BENJAMIN ZYMLER; Acórdão 13590/2016-TCU-Segunda Câmara | Relator: MARCOS BEMQUERER; Acórdão 6363/2017-TCU-Segunda Câmara | Relator: MARCOS BEMQUERER) .
55. O Incra relatou acerca das obras dos sistemas de abastecimento d'água dos povoados Centrinho e Lameiro Grande que haviam sido apenas perfurados os poços e revestidos os pontos de coordenadas, mas que o restante do sistema não havia sido executado. Informou que ' (...) o prefeito atual mandou complementar o Sistema de forma precária e fora das especificações' (peça 4, p. 98-99 - grifo nosso) .
56. Isso demonstra que o Sr. João de Fátima Pereira atendeu à jurisprudência do TCU e deu continuidade às obras iniciadas por sua antecessora naquelas localidades, mas que não as realizou conforme as especificações corretas, como informado pelo próprio Incra, levando à ausência de funcionalidade da parcela previamente executada.
57. Por esta razão, entendo que os valores executados nos sistemas de abastecimento d'água dos povoados Centrinho e Lameiro Grande (R$ 63.610,00) e que não geraram benefícios à população devem ser de responsabilidade do Sr. João de Fátima Pereira.
65.	 Quanto ao pedido de que 'caso seja reconhecida a responsabilização do requerido, reitera-se que restou comprovada a execução física de mais da metade da obra, de modo que qualquer condenação imputada deve ser sobre o remanescente, ou seja, o valor de R$ 221.127,75' (peça 61, p. 6) , informo que o valor atribuído ao responsável é de R$ 63.610,00, inferior ao que requisitou, não se mostrando procedente o seu pedido.
55.	Por fim, informa-se que as comunicações serão dirigidas ao representante legalmente constituído nos autos, nos termos do art.179, §7º, do Regimento Interno do TCU.
56.	Diante de todo o exposto, propõe-se rejeitar as razões de justificativa e as alegações de defesa apresentadas, pois não foram suficientes para afastar as irregularidades apontadas, devendo as contas do responsável serem julgadas irregulares, com a aplicação das multas previstas no art. 58, inciso II e no art. 57 da Lei 8.443/1992.
57.	Relata-se que a condenação em débito do prefeito sucessor, com a aplicação da multa prevista no art. 57 da Lei 8.443/1992, em razão da não comprovação da aplicação dos recursos por ele geridos, não impede a imputação, concomitantemente, da multa estabelecida no art. 58, inciso II, da mesma lei, para punir sua conduta omissa em prestar contas dos recursos geridos por seu antecessor, nos termos do Acórdão 1659/2021-TCU-Segunda Câmara, Ministro Relator Ministro Raimundo Carreiro.
Prescrição da pretensão punitiva
58.	Vale ressaltar que a pretensão punitiva do TCU, conforme Acórdão 1441/2016-TCU-Plenário, que uniformizou a jurisprudência acerca dessa questão, subordina-se ao prazo geral de prescrição indicado no art. 205 do Código Civil, que é de 10 anos, contado da data de ocorrência da irregularidade sancionada, nos termos do art. 189 do Código Civil, sendo este prazo interrompido pelo ato que ordenar a citação, a audiência ou a oitiva do responsável.
59.	Nos casos de não comprovação da regular aplicação de recursos repassados mediante convênios ou instrumentos similares, a data limite para entrega da prestação de contas final ou a data da efetiva entrega antecipada assinala o marco inicial da contagem do prazo de prescrição da pretensão punitiva do TCU (Acórdão 2278/2019-TCU-Primeira Câmara, Relator: AUGUSTO SHERMAN) .
60.	Para a responsável Paula Francinete da Silva Nascimento, não houve a prescrição da pretensão punitiva, uma vez que foi responsável pela gestão do convênio até 31/12/2012 - data do término de seu mandato - e o ato de ordenação da citação foi assinado em 24/6/2020, portanto com decurso de prazo inferior a dez anos.
61.	Também não houve a prescrição da pretensão punitiva para João de Fátima Pereira, uma vez que o prazo final para a apresentação da prestação de contas era 30/1/2016 e o ato de ordenação da audiência foi assinado em 24/6/2020.
CONCLUSÃO
62.	Em face da análise promovida na seção 'exame técnico', restou demonstrado que os argumentos apresentados pelo Sr. João de Fátima Pereira não foram suficientes para afastar as irregularidades a ele imputadas.
63.	Já a Sra. Paula Francinete da Silva Nascimento não comprovou a boa e regular aplicação dos recursos, e instado a se manifestar, optou pelo silêncio, configurando a revelia, nos termos do §3º, do art. 12, da Lei 8.443/1992.
64.	Ademais, inexistem nos autos elementos que demonstrem a boa-fé da responsável ou a ocorrência de outras excludentes de culpabilidade.
65.	Vale ressaltar que a jurisprudência pacífica nesta Corte é no sentido da imprescritibilidade das ações de ressarcimento ao erário (Súmula TCU 282) . Dessa forma, identificados danos ao erário, deve se instaurar e julgar o processo de tomada de contas especial para responsabilizar seus agentes causadores, respeitando o direito ao contraditório e à ampla defesa, independentemente de quando ocorreram os atos impugnados.
66.	Verifica-se também que não houve a prescrição da pretensão punitiva, conforme análise já realizada.
PROPOSTA DE ENCAMINHAMENTO
67.	Diante do exposto, submetemos os autos à consideração superior, propondo ao Tribunal:
	a) rejeitar as razões de justificativa e alegações de defesa apresentadas por João de Fátima Pereira, (CPF XXX.137.583-XX) ;
	b) considerar revel Paula Francinete da Silva Nascimento (CPF XXX.352.273-XX) , para todos os efeitos, dando-se prosseguimento ao processo, com fulcro no art. 12, § 3º, da Lei 8.443/1992;
	c) julgar irregulares, nos termos dos arts. 1º, inciso I, 16, inciso III, alíneas 'a', 'b' e 'c', da Lei 8.443/1992, c/c os arts. 19 e 23, inciso III, da mesma Lei, as contas de João de Fátima Pereira, (CPF XXX.137.583-XX) ;
	d) julgar irregulares, nos termos dos arts. 1º, inciso I, 16, inciso III, alíneas 'b' e 'c', da Lei 8.443/1992, c/c os arts. 19 e 23, inciso III, da mesma Lei, as contas de Paula Francinete da Silva Nascimento (CPF XXX.352.273-XX) ;
	e) condenar Paula Francinete da Silva Nascimento (CPF XXX.352.273-XX) e João de Fátima Pereira, (CPF XXX.137.583-XX) ao pagamento das importâncias a seguir especificadas, atualizadas monetariamente e acrescidas dos juros de mora, calculadas a partir das datas discriminadas até a data da efetiva quitação do débito, fixando-lhes o prazo de quinze dias, para que comprovem, perante o Tribunal, o recolhimento das referidas quantias aos cofres do Instituto Nacional de Colonização e Reforma Agrária - Incra, nos termos do art. 23, inciso III, alínea 'a', da citada lei, c/c o art. 214, inciso III, alínea 'a', do Regimento Interno do TCU.
	Débito imputado a Paula Francinete da Silva Nascimento:
	Data
	Valor original (R$) 

	19/3/2010
	239.759,11

	19/3/2010
	270.786,97

		Débito imputado a João de Fátima Pereira:
	Data
	Valor original (R$) 

	19/3/2010
	63.610,00

	f) aplicar a Paula Francinete da Silva Nascimento (CPF XXX.352.273-XX) a multa prevista no art. 57 da Lei 8.443/1992 c/c o artigos 267 do Regimento Interno do TCU, fixando-lhes o prazo de quinze dias, a contar da notificação, para que comprovem, perante o Tribunal (art. 214, III, alínea 'a', do Regimento Interno do TCU) , o recolhimento da dívida aos cofres do Tesouro Nacional, atualizada monetariamente desde a data do acórdão que vier a ser proferido por este Tribunal até a do efetivo recolhimento, se pagas após o vencimento, na forma da legislação em vigor;
	g) aplicar a João de Fátima Pereira, (CPF XXX.137.583-XX) as multas previstas nos artigos 57 e 58, inciso II da Lei 8.443/1992 c/c o artigos 267 e 268, inciso II do Regimento Interno do TCU, fixando-lhes o prazo de quinze dias, a contar da notificação, para que comprovem, perante o Tribunal (art. 214, III, alínea 'a', do Regimento Interno do TCU) , o recolhimento da dívida aos cofres do Tesouro Nacional, atualizada monetariamente desde a data do acórdão que vier a ser proferido por este Tribunal até a do efetivo recolhimento, se pagas após o vencimento, na forma da legislação em vigor;
	h) autorizar, desde logo, a cobrança judicial das dívidas, caso não atendidas a notificação, na forma do disposto no art. 28, inciso II, da Lei 8.443/1992;
	i) autorizar também, desde logo, se requerido, com fundamento no art. 26 da Lei 8.443, de 1992, c/c o art. 217, §§ 1º e 2º do Regimento Interno do TCU, o parcelamento da (s) dívida (s) em até 36 parcelas, incidindo, sobre cada parcela, corrigida monetariamente, os correspondentes acréscimos legais, fixando-lhe o prazo de quinze dias, a contar do recebimento da notificação, para comprovar, perante o Tribunal, o recolhimento da primeira parcela, e de trinta dias, a contar da parcela anterior, para comprovar os recolhimentos das demais parcelas, devendo incidir, sobre cada valor mensal, atualizado monetariamente, os juros de mora devidos, no caso do débito, na forma prevista na legislação em vigor, alertando os responsáveis de que a falta de comprovação do recolhimento de qualquer parcela importará o vencimento antecipado do saldo devedor, nos termos do § 2º do art. 217 do Regimento Interno deste Tribunal; 
	j) enviar cópia do Acórdão a ser prolatado, bem como do Relatório e do Voto que o fundamentarem à Procuradoria da República no Estado do MA, nos termos do à § 3º do art. 16 da Lei 8.443/1992, c/c o § 7º do art. 209 do Regimento Interno do TCU, para adoção das medidas cabíveis;
	k) enviar cópia do Acórdão que vier a ser proferido ao Instituto Nacional de Colonização e Reforma Agrária - Incra e aos responsáveis, para ciência, informando que a presente deliberação, acompanhada do Relatório e do Voto que a fundamenta, está disponível para a consulta no endereço www.tcu.gov.br/acordaos, além de esclarecer que, caso requerido, o TCU poderá fornecer sem custos as correspondentes cópias, de forma impressa".
O Ministério Público junto a este Tribunal (MP/TCU) , representado pelo procurador Júlio Marcelo de Oliveira, manifestou-se de acordo com a proposta da unidade instrutiva (peça 66) .
É o relatório.

Vanderley Ramos dos Santos (OAB/MA 7.287), Manuela Ithamar Lima (OAB/MA 15.635) e outros, representando João de Fátima Pereira.

Procurador Júlio Marcelo de Oliveira.

TOMADA DE CONTAS ESPECIAL. INSTITUTO NACIONAL DE COLONIZAÇÃO E REFORMA AGRÁRIA. CONVÊNIO. AUSÊNCIA DE PRESTAÇÃO DE CONTAS. EXECUÇÃO FÍSICA PARCIAL. IMPOSSIBILIDADE DE COMPROVAÇÃO NO NEXO DE CAUSALIDADE. REVELIA DE UM DOS RESPONSÁVEIS. IRREGULARIDADE DAS CONTAS. DÉBITO E MULTA. COMUNICAÇÕES.

TOMADA DE CONTAS ESPECIAL (TCE)

Secretaria de Controle Externo de Tomada de Contas Especial (SecexTCE).

Em exame, tomada de contas especial instaurada pelo Instituto Nacional de Colonização e Reforma Agrária (Incra) em desfavor de Paula Francinete da Silva Nascimento, prefeita de Monção/MA no período 2009-2012, em face da omissão no dever de prestar contas da aplicação dos recursos repassados no âmbito do convênio 18000/2009[footnoteRef:2], firmado com a Superintendência Regional do Incra no Maranhão. [2:  Siconv 704696/2009] 
O objeto do ajuste foi a recuperação de 10,94 km de estrada vicinal e a construção de nove sistemas de abastecimento d'água, tendo como valor estimado R$ 1.074.244,38, sendo R$ 1.042.017,05 a cargo da União e R$ 32.227,33 a título de contrapartida[footnoteRef:3]. Foram efetivamente repassados recursos federais no montante de R$ 842.173,08, em 19/3/2010[footnoteRef:4]. [3:  Peça 3, p. 127, 131 e 183.]  [4:  Peça 14, p. 3.] 
A prestação de contas deveria ter sido apresentada em até 30 (trinta) dias após o término da vigência do ajuste, 30/9/2010, estendida para 31/12/2015, em razão da celebração de diversos termos aditivos (prorrogações de ofício) [footnoteRef:5]. Assim, o prazo final para prestação de contas terminou em 30/1/2016. [5:  Peça 3, p. 198-199, peça 4, p. 1-96 e p. 113-118.] 
O Incra realizou visita técnica ao empreendimento entre 21 e 22 de outubro de 2014, concluindo que a prefeitura havia executado serviços no total de R$ 621.045,33, correspondentes a 57,81% do valor total previsto[footnoteRef:6]. [6:  Peça 4, p. 97-100.] 
Diante da não apresentação da prestação de contas e da consequente não demonstração da boa e regular gestão dos recursos repassados, após reiteradas notificações do Incra[footnoteRef:7], instaurou-se a presente TCE. [7:  Peça 4, p. 127, 133-136.] 
Conforme o relatório de TCE 10/2017[footnoteRef:8], o tomador de contas concluiu que o prejuízo importava no valor histórico de R$ 842.173,08, imputando-se a responsabilidade a Paula Francinete da Silva Nascimento, haja vista a omissão no dever de prestar contas. [8:  Peça 5, p. 40.] 
O entendimento do tomador de contas foi corroborado pelo órgão de controle interno e o ministro supervisor tomou ciência[footnoteRef:9]. [9:  Peça 5, p. 92-99.] 
No âmbito desta Corte de Contas, após diligência ao Banco do Brasil[footnoteRef:10] visando obter elementos para exame da responsabilização do prefeito que sucedeu a Paula Francinete da Silva Nascimento, verificou-se que os recursos foram integralmente movimentados na gestão da referida responsável[footnoteRef:11], 2009-2012. Entretanto, o prazo para apresentação da prestação de contas, 30/1/2016, venceu no mandato de João de Fátima Pereira (gestão 2013-2016) . [10:  Peça 7.]  [11:  Peça 14.] 
Dessa forma, foi realizada a citação de Paula Francinete da Silva Nascimento, pela não comprovação da boa e regular gestão dos recursos captados, e a audiência de João de Fátima Pereira, pelo não cumprimento do prazo originalmente estipulado para apresentar a prestação de contas.
Devidamente notificados, apenas o responsável João de Fátima Pereira se manifestou[footnoteRef:12]. [12:  Peça 5, p. 96-99.] 
Em análise das razões de justificativas apresentadas[footnoteRef:13], a auditora instrutora entendeu que era devida alteração na responsabilização e no débito, propondo a renovação da citação dos responsáveis. Tal proposta foi acolhida pelos dirigentes da SecexTCE.  [13:  Peça 41.] 
Em síntese, a auditora entendeu que, com base no relatório de visita técnica realizado pelo Incra, deveria ser abatido do débito imputado a Paula Francinete da Silva Nascimento os valores referentes às partes executadas que geraram benefício à população, que em seu entendimento seriam o sistema de abastecimento de água do povoado Margarida Alves II (R$ 86.388,20) e a recuperação das estradas vicinais (R$ 134.008,50) . 
Em relação ao prefeito sucessor, João de Fátima Pereira, destacou que, também de acordo com relatório de visita técnica realizado pelo Incra, quanto às obras dos sistemas de abastecimento de água dos povoados Centrinho e Lameiro Grande, ele "deu continuidade às obras iniciadas por sua antecessora naquelas localidades, mas que não as realizou conforme as especificações corretas" e que deveria ser imputado a ele o débito de R$ 63.610,00, referente ao valor executado nesses dois povoados[footnoteRef:14]. [14:  Conforme calculado pelo Incra - Peça 4, p. 103.] 
Renovadas as citações, novamente, apenas João de Fátima Pereira apresentou alegações de defesa.
Em instrução de mérito[footnoteRef:15], a SecexTCE propôs considerar a responsável Paula Francinete da Silva Nascimento revel, rejeitar as alegações de defesa apresentadas por João de Fátima Pereira e condenar os responsáveis ao pagamento do débito a eles imputados. Propôs, ainda, a aplicação de multa, com base no art. 57 da Lei 8.443/1992, à ex-prefeita e, nos arts. 57 e 58 da referida lei, ao sucessor.  [15:  Peça 63-65.] 
O MP/TCU anuiu a proposta da unidade instrutiva[footnoteRef:16]. [16:  Peça 66.] 
II
De acordo com o relatório de visita técnica elaborado pelo Incra[footnoteRef:17], as obras foram parcialmente executadas e, em princípio, houve aproveitamento da parcela executada, mesmo sem o atingimento integral do objetivo do convênio.  [17:  Peça 4, p. 97-100] 
Consta do relatório que não foram executados dois dos nove sistemas de abastecimento de água previstos e, na avaliação final, os técnicos do Incra não consideraram como executados os itens que estavam em desacordo com a planilha conveniada. 
Transcrevo trechos do relatório que corroboram tal entendimento[footnoteRef:18]: [18:  Peça 4, p. 98-100.] 
"ESTRADAS VICINAIS SEDE AO POV. PEDRAS: 
Trecho recuperando com extensão de 10,94 km com os serviços de abertura da faixa, terraplenagem e revestimento primário executado, porém como a recuperação foi realizada entre 2009 e 2010, hoje já se encontra muito desgastada tanto que o prefeito atual já está fazendo nova recuperação no trecho, o que é perfeitamente normal. Fotos 01 a 05 
O serviço de terraplenagem não foi realizado de acordo com a planilha do Convênio que previa um volume necessário para a elevação do greide em pontos críticos e foi realizado foi apenas a regularização do subleito e a reconformação da plataforma para receber o revestimento primário. 
O revestimento primário da mesma forma que a terraplenagem, o trecho apresenta a camada de revestimento com largura e espessura de forma irregular de forma que na avaliação será observado estes aspectos da execução. 
Nas obras de Artes Correntes: estava previsto para o trecho a implantação de 11 BSTC de 0,80 m, 01 BSTC de 1,00 m e foi implantado apenas 02 BSTC de 0,80 m.
 (...) 
SISTEMAS DE ABASTECIMENTO: 
SISTEMA DO POVOADO FURO DA BOLIVIA - Não executado. 
SISTEMA DO POVOADO CENTRO SECO - Não executado. 
SISTEMA DO POVOADO PEDRAS: O Poço foi perfurado no ponto de coordenada (0479649-9619466) dentro da profundidade prevista, e o Sistema implantado juntamente com a rede de reservação/distribuição de executada de forma parcial, com extensão abaixo do especificado na planilha. Contudo o Sistema se encontra em funcionamento abastecendo aos moradores desde o ano de 2010, porém a qualidade da água servida é salobra, servindo somente para limpeza, banho e cozinha, não servindo para beber, aliás de todos poços implantados a exceção do poço implantado no povoado São Jóão que deu água boa, todos os demais deram água salobra. Porém está sendo avaliado de acordo com a planilha conveniada dentro daquilo que a prefeitura executou. FOTOS: 06 a 11
SISTEMA DO POVOADO CENTRINHO: O Poço foi perfurado e revestido no ponto de coordenada (0465425 - 9606252) com 100,00 m, conforme o especificado, porém não foram realizados os testes obrigatórios de bombeamento e vazão, assim como não foi executado, o restante do Sistema, referente a Estrutura, Caixa, Rede de distribuição, conclusão do poço e Análise. O prefeito atual mandou complementar o Sistema de forma precária e fora das especificações conforme as fotos: 12 a 15. Na avaliação somente foi considerado os itens de Perfuração, Revestimento e complementação do poço. 
SISTEMA DO POVOADO LAMEIRO GRANDE: O Poço foi perfurado e revestido no ponto de coordenada (0463650 - 9607068) com 100,00 m, de acordo com o especificado, porém não foram realizados os testes obrigatórios de limpeza e vazão, assim como não foi executado, o restante do Sistema, referente a Estrutura, Caixa, Rede de distribuição, conclusão do poço e Análise. O prefeito atual mandou complementar o Sistema de forma precária e fora das especificações conforme as fotos: 16 a 18. Na avaliação somente foi considerado os itens de Perfuração, Revestimento e complementação do poço. 
SISTEMA DO POVOADO CANARANA: O Poço foi perfurado no ponto de coordenada (0471142 - 9611202) dentro da profundidade prevista, e o Sistema implantado juntamente com a rede de reservação/distribuição de acordo com o especificado na planilha, encontrando-se em funcionamento abastecendo aos moradores desde o ano de 2010, porém a qualidade da água servida é salobra, servindo somente para limpeza, banho e cozinha, não servindo para beber. Porém está sendo avaliado de acordo com a planilha conveniada dentro daquilo que a prefeitura executou. FOTOS: 19 e 20.
SISTEMA DO POVOADO VILA NOVA: O Poço foi perfurado e revestido no ponto de coordenada (0471435 - 9610340) dentro da profundidade prevista, e o Sistema implantado juntamente com a rede de reservação/distribuição de acordo com o especificado na planilha, encontrando-se em funcionamento abastecendo aos moradores desde o ano de 2010, porém a qualidade da água servida é a mais salobra de todos os Sistemas implantados, servindo somente para limpeza, banho e cozinha, não servindo para beber. Porém está sendo avaliado de acordo com a planilha conveniada dentro daquilo que a prefeitura executou. FOTOS: 20 a 25.
SISTEMA DO POVOADO VILA SÃO JOÃO: O Poço foi perfurado e revestido no ponto de coordenada (0477039 - 9601090) dentro da profundidade prevista, e o Sistema implantado juntamente com a rede de reservação/distribuição de acordo com o especificado na planilha, encontrando-se em funcionamento abastecendo aos moradores desde o ano de 2010, porém a qualidade da água servida é salobra, servindo somente para limpeza, banho e cozinha, não servindo para beber. Porém está sendo avaliado de acordo com a planilha conveniada dentro daquilo que a prefeitura executou. FOTOS: 26 a 28.
SISTEMA DO POVOADO MARGARIDA ALVES II: O Poço foi implantado dentro da profundidade prevista e o Sistema implantado juntamente com a rede de reservação/distribuição de acordo com o especificado na planilha, encontrando-se abastecendo aos moradores desde o ano de 2010, porém a diferentemente dos outros Sistemas, neste é muito boa, ainda reclamam da vazão fornecida, que segundo eles é pequena e a todos. E conforme os demais, está sendo avaliado de planilha conveniada dentro daquilo que a prefeitura executou FOTOS: 29 a 31.
 (...) 
Conforme o quadro da apropriação acima, verificamos que o Incra já repassou para a execução deste Convenio, a importância de R$ 842.173,08 (oitocentos e quarenta e dois mil, cento e setenta e três e oito centavos) correspondente a 78,40% do valor total do Convênio e a Prefeitura executou serviços no valor de R$ 621.045,33 (seiscentos e vinte e um mil, quarenta e cinco reais e trinta centavos) , correspondente a 57,81 % do valor total conveniado, de forma que a prefeitura deverá devolver o valor de R$ 221.127,75 (duzentos e vinte e um mil, cento e vinte e sete reais e setenta e cinco centavos) , que descontado o valor da contrapartida de 3%, resulta no saldo 214.493,92 (duzentos e quatorze mil, quatrocentos e noventa e centavos) , que deverá ser devolvido ao Incra como saldo de não executados." (Não grifado no original) 
No relatório, os fiscais do Incra atestam a execução física parcial e a utilização da parte executada pela população, contudo, não há documentação que comprove a execução financeira e o consequente nexo de causalidade entre os recursos federais repassados e a parte executada, no total de R$ 621.045,33, conforme acima reproduzido.
Dessa forma, apesar de a unidade instrutiva ter destacado precedentes desta Corte no sentido de que "a ausência das notas fiscais comprobatórias do pagamento das despesas constantes na prestação de contas pode ser relevada, excepcionalmente, diante da comprovação do emprego dos recursos no objeto conveniado"[footnoteRef:19] para abater parte do débito, tal situação não se amolda ao caso concreto, em que não está demonstrado que foram utilizados os recursos federais para a execução do objeto. [19:  Peça 41, p. 10. ] 
Nesse caso, é válida a primeira citação da responsável Paula Francinete da Silva Nascimento, no valor integral repassado (R$ 842.173,08) .
Cabem ponderações, também, quanto à responsabilidade do prefeito sucessor, para o qual a unidade instrutiva propõe a condenação de ressarcimento do valor de R$ 63.610,00 e aplicação da multa proporcional pela ocorrência de dano, art. 57, e pela omissão de prestar de contas, art. 58 da Lei 8.443/1992.
De fato, o convênio em exame teve sucessivas prorrogações, findando o prazo para prestar contas em 30/1/2016, na gestão de João de Fátima Pereira (gestão 2013-2016) .
O responsável foi notificado pelo Incra, mas não apresentou a prestação de contas e não informou ao instituto sobre a impossibilidade de prestá-la, como era sua obrigação nos termos do art. 26-A, § 8º, da Lei 10.522/2002 
Acertada a análise da unidade instrutiva no sentido de que o responsável "embora tenha citado em sua defesa diversos números de ações supostamente impetrados em face da Sra. Paula Francinete da Silva Nascimento, não trouxe informações sobre o conteúdo de tais ações ou evidências de que alguma delas fosse relativa à ausência dos documentos do convênio aqui debatido"[footnoteRef:20]. [20:  Peça 63, p. 12. ] 
Em relação à imputação de dano, contudo, é pertinente destacar que, de acordo com os extratos da conta específica[footnoteRef:21], os recursos federais repassados foram integralmente utilizados até agosto de 2018, durante a gestão de Paula Francinete da Silva Nascimento.  [21:  Peça 14.] 
Assim, não obstante a menção no relatório do Incra de que a parte executada pelo prefeito sucessor não estava de acordo com a planilha conveniada, não foram utilizados recursos do convênio para tal execução, não cabendo a imputação de débito por este Tribunal.
Nesse contexto, não havendo nos autos elementos que possam comprovar a boa e regular aplicação dos recursos repassados, impõe-se julgar irregulares as contas de Paula Francinete da Silva Nascimento, condenando-a ao recolhimento do débito correspondente ao valor integralmente repassado, bem como julgar irregulares as contas de João de Fátima Pereira, ante a omissão de prestar contas.
Por fim, de acordo com os critérios firmados no Acórdão 1441/2016-TCU-Plenário, operou-se a prescrição da pretensão punitiva parcial em relação à responsável Paula Francinete da Silva Nascimento, considerando que a maior parte dos pagamentos ocorreu até 15/6/2010 (R$ 689.936,00) e o ato de ordenação da citação e audiência dos responsáveis se deu em 24/6/2020[footnoteRef:22]. Não ocorreu, entretanto, para o responsável João de Fátima Pereira, uma vez que a data final para a apresentação da prestação de contas era 30/1/2016. [22: Peça 19.] 
Diante do exposto, manifesto-me pela aprovação do acórdão que ora submeto à apreciação deste Colegiado.
TCU, Sala das Sessões, em 16 de agosto de 2022.
Weder de Oliveira
Relator